臺灣臺中地方法院刑事判決　　　　　　　96年度易字第2105號
公　訴　人　臺灣臺中地方法院檢察署檢察官
被　　　告　乙○○
上列被告因詐欺案件，經檢察官提起公訴（九十五年度偵字第一
六八０三號），本院判決如下：
    主    文
乙○○幫助共同意圖為自己不法之所有，以詐術使人將本人之物
交付，處有期徒刑陸月，如易科罰金，以佰元折算壹日。減為
有期徒刑月，如易科罰金，以佰元折算壹日。
    犯罪事實
一、乙○○依一般社會之通見，可預見一般人支付代價取得他人
    金融機構存款帳戶使用，常與財產犯罪密切相關，且取得他
    人存摺之目的在於取得贓款及掩飾犯行避免遭人追查，苟出
    售金融帳戶予他人使用，將被犯罪集團作為詐騙財物匯款之
    工具，竟仍基於幫助他人詐欺取財之犯意及縱有人持以犯罪
    亦不違反其本意之不確定故意，將其所申辦之中華郵政股份
    有限公司（已更名為臺灣郵政股份有限公司，下稱中華郵政
    公司）豐原中正路郵局、帳號00000000000000號帳戶之存摺
    、金融卡、密碼及語音密碼，於民國九十四年六月二十八日
    前之某日，在不詳地點，交付予年籍不詳之成年人使用，並
    以前述方式幫助他人犯罪。嗣該成年人及所屬之詐騙集團成
    員取得上開存款帳戶之存摺、金融卡、密碼及語音密碼後，
    即共同基於意圖為自己不法所有之犯意聯絡，而於九十四年
    六月二十八日中午十二時五十八分許，先後由年籍不詳自稱
    為「易處長」及「鄭主任」等成年人，利用以黃仟民所申辦
    之門號為0000000000行動電話（另經檢察官為不起訴處分確
    定）與甲○○聯絡，佯稱：其係金莎水上樂園之工作人員，
    甲○○已抽得該公司舉辦之抽獎活動四獎計九十六萬元，然
    甲○○須先匯款稅金六萬五千元云云，致使甲○○不疑有他
    ，於同日先後匯款六萬五千元及五萬元，合計為十一萬五千
    元，至丁○○中華郵政公司潭子郵局、帳號00000000000000
    號帳戶內（另由本院判處有期徒刑三月），甲○○之後再於
    同年月二十九日匯款三十萬元、五十三萬六千元，合計八十
    三萬六千元，至丙○○中華郵政公司水湳郵局、帳號000000
    00000000帳戶內（嗣其到案後，再行審結），甲○○其後再
    於同年月三十日匯款八十萬四千元，至乙○○上揭中華郵政
    公司豐原中正路郵局帳戶內。嗣詐騙集團人員又持續請甲○
    ○匯款，甲○○心生警惕，經查證後，始知受騙。
二、案經臺中縣警察局豐原分局報請臺灣臺中地方法院檢察署檢
    察官偵查起訴。
    理    由
一、訊據被告乙○○固不否認有於上開時、地，向中華郵政公司
    豐原中正路郵局申辦帳號00000000000000號郵政存簿儲金帳
    戶，並領有存摺、提款卡、印章、密碼之事實，但矢口否認
    有幫助詐欺之犯行，辯稱：其最近幾年都工作搬來搬去，其
    將護照、臺胞證、印鑑、帳戶都放在盒子裡面，後來發現都
    遺失，其之密碼都是寫在存摺上面，一般都是五九一一二七
    ，其覺得詐欺集團用其遺失的簿子是不合理，其是收到傳票
    才去找上開郵局帳戶之存摺，才發現遺失不見云云。經查：
（一）被告開立之中華郵政公司豐原中正路郵局郵政存簿儲金帳
      戶確實遭詐騙犯罪集團用以作為詐欺取財犯罪，致證人甲
      ○○匯款八十萬四千元至上開帳戶之事實，業據證人甲○
      ○於警詢指述綦詳，並有被告在中華郵政公司豐原中正路
      郵局所開立00000000000000號郵政存簿儲金帳戶之開戶資
      料、客戶歷史交易清單各一份、郵政國內匯款執據五張附
      卷可參。
（二）被告名義之中華郵政公司豐原中正路郵局所開立00000000
      000000號郵政存簿儲金帳戶之存摺、提款卡、印章、密碼
      ，因其具有高度財產價值，依一般常情均會妥善收存，且
      會將密碼與提款卡，或者存摺與印章分開放置，以免輕易
      為人取得或知悉而任意使用，但被告卻將存摺與印章，及
      將密碼寫在紙條上而與提款卡置於一處，使持有人容易提
      領現金，已與常情不符。且被告於本院訊問時亦供承：其
      之密碼一般都是五九一一二七等語，被告既可明確記憶其
      帳戶之密碼，又何須將該密碼抄寫在紙上，並與存摺、印
      章等處共同放於一處，被告所辯顯與經驗法則相悖，難以
      採信。再者，從事詐欺之犯罪集團，其犯罪計劃周詳，取
      得詐騙金額之金融機構帳戶，必須穩當能確保其詐騙之計
      劃能遂行，以免功虧一簣，若其取得之金融機構帳戶存摺
      、提款卡等物，係其拾得之遺失物，一旦該金融機構帳戶
      之名義人向金融機構申報遺失而止付，其所有費盡心力之
      詐騙行為均將付之東流，該詐欺之犯罪集團實無捨棄以小
      錢取得金融機構帳戶之穩當途徑，而利用拾得之遺失帳戶
      存摺、提款卡之理，被告上開辯解，亦與常情事理不符。
（三）又按刑法關於犯罪之故意，於直接故意，須行為人對於構
      成犯罪之事實，具備明知及有意使其發生之兩個要件；於
      間接故意，須行為人對於構成犯罪之事實，具備預見其發
      生及其發生不違背行為人本意之兩個要件，本件雖無證據
      證明被告有幫助不詳詐欺集團詐欺取財之直接故意，惟依
      前揭論述，足認被告將前開申設之帳戶資料交予不詳之詐
      欺集團成年成員使用時，顯能預見將遭用於詐欺取財之犯
      罪，是其主觀上不乏幫助他人詐欺犯罪之不確定故意，要
      無可疑。綜上所述，被告上開辯解，顯係事後卸責之詞，
      不足採信，其上開幫助詐欺取財之行為，事證明確，洵堪
      認定。
二、被告行為後，刑法業於九十四年一月七日修正，於同年二月
    二日公布，於九十五年七月一日施行。按行為後法律有變更
    者，適用行為時之法律，但行為後之法律有利於行為人者，
    適用最有利於行為人之法律，修正後即現行刑法第二條第一
    項訂有明文。刑法第三百三十九條第一項之詐欺取財罪，其
    罰金刑之法定刑原為得科或併科銀元一千元以下罰金，因罰
    金罰鍰提高標準條例第一項前段規定，提高為十倍，為得科
    銀元一萬元以下罰金。而依修正後刑法施行法第一條之一規
    定：「（第一項）中華民國九十四年一月七日刑法修正施行
    後，刑法分則編所定罰金之貨幣單位為新臺幣。（第二項）
    九十四年一月七日刑法修正時，刑法分則編未修正之條文定
    有罰金者，自九十四年一月七日刑法修正施行後，就其所定
    數額提高為三十倍。但七十二年六月二十六日至九十四年一
    月七日新增或修正之條文，就其所定數額提高為三倍」，及
    刑法第三十三條第五款修正為：「主刑之種類如下：五、罰
    金：新臺幣一千元以上，以百元計算之」等規定觀之，依修
    正後之法律，刑法第三百三十九條第一項詐欺取財罪所得科
    處之罰金刑最高額為新臺幣三萬元、最低額為新臺幣一千元
    ，然依被告行為時即修正前刑法第三十三條第五款規定之罰
    金最低額為銀元一元，並提高十倍計算，前開罰金刑，最高
    額為銀元一萬元，最低額為銀元十元，若乘以三倍而換算為
    新臺幣，最高額雖與新法同為新臺幣三萬元，然最低額僅為
    新臺幣三十元。因此，比較上述修正前、後之刑罰法律，自
    以被告行為時即修正前關於科處罰金刑之法律較有利於被告
    。
三、按被告以幫助詐欺取財之意思，參與詐欺取財構成要件以外
    行為等情，核係為刑法第三百三十九條第一項詐欺取財罪之
    幫助犯。被告基於幫助他人犯罪之意思，提供中華郵政公司
    豐原中正路郵局郵政存簿儲金帳戶之存摺、提款卡、印章、
    密碼交予犯罪集團之成年成員使用，供作匯款專戶，以供詐
    騙集團成年成員共同詐騙取得被害人甲○○交付之款項之行
    為，係就他人之犯罪加以助力，而參與構成要件以外之行為
    ，為幫助犯，爰依修正後刑法第三十條第二項規定，依正犯
    之刑減輕之（依最高法院九十五年第二十一次刑事庭會議決
    議意旨，刑法第三十條雖有修正，但純為文字之修正，非屬
    法律變更，無比較適用之問題，應適用修正後之裁判時法）
    。爰審酌被告正值年輕力壯，竟不思以正當工作，以賺取生
    活之資，因貪圖小利，提供豐原中正路郵局郵政存簿儲金帳
    戶以幫助他人詐欺取財，對被害人甲○○造成財產上之損害
    ，犯後復否認犯行，並無悔意，惡性非輕，被害人甲○○所
    受之損失非輕，檢察官請求量處被告有期徒刑六月，本院認
    屬適當等一切情狀，量處如主文所示之刑。
四、被告行為後，刑法第四十一條第一項前段亦有修正，被告行
    為時，依修正前刑法第四十一條第一項前段、罰金罰鍰提高
    標準條例第二條（現已刪除）之規定，有期徒刑、拘役易科
    罰金之折算標準，原以銀元一百元、二百元、三百元折算一
    日，經折算為新臺幣後，應以新臺幣三百元、六百元、九百
    元折算一日，而刑法第四十一條第一項前段修正後，則規定
    為以新臺幣一千元、二千元或三千元折算一日，此因屬科刑
    規範事項之變更，其折算標準為裁判時所應諭知，自有就新
    舊法規定比較之必要，經比較新舊法結果，以被告行為時關
    於易科罰金之規定，較有利於被告〔按定易科罰金之折算標
    準，係屬科刑規範事項，非屬最高法院九十五年五月二十三
    日九十五年第八次刑庭會議決議第一、（四）則所定，比較
    新舊法應就罪刑有關之共犯、未遂犯、想像競合犯、牽連犯
    、連續犯、結合犯，以及累犯加重、自首減輕暨其他法定加
    減原因（如身分加減）與加減例等一切情形，綜其全部罪刑
    之結果而為比較之情形，其既非屬法律適用之情形，即無與
    之綜合比較之適用，附此敘明〕，是應依修正前刑法第四十
    一條第一項前段、修正前罰金罰鍰提高標準條例第二條之規
    定，諭知易科罰金之折算標準。另被告為本案犯罪，係於九
    十六年四月二十四日以前，合於中華民國九十六年罪犯減刑
    條例第二條第一項第三款應予減其刑期二分之一之規定，爰
    就其宣告刑予以減刑，並諭知易科罰折算之標準。
據上論斷，應依刑事訴訟法第二百九十九條第一項前段，中華民
國九十六年罪犯減刑條例第二條第一項第三款、第七條，刑法第
二條第一項、第三百三十九條第一項、第三十條第一項前段、第
二項、（修正前）第三十三條第五款、（修正前）第四十一條第
一項前段，罰金罰鍰提高標準條例第一條前段、（修正前）第二
條，判決如主文。
本案經檢察官戊○○到庭執行職務
中　　華　　民　　國　　96　　年　　7 　　月　　20　　日
                  刑事第十五庭  審判長法  官　曾佩琦
                                      法　官　蔡美華
                                      法　官　楊真明
以上正本證明與原本無異。
如不服本判決，應於送達後十日內向本院提出上訴狀（須附繕本
），上訴於臺灣高等法院臺中分院。
                                      書記官　呂苗澂
中　　華　　民　　國　　96　　年　　7 　　月　　20　　日
附錄本判決論罪科刑法條
刑法第三百三十九條第一項：
  意圖為自己或第三人不法之所有，以詐術使人將本人或第三人
  之物交付者，處五年以下有期徒刑、拘役或科或併科一千元以
  下罰金。
